【裁判字號】    90,上,53
【裁判日期】    900724
【裁判案由】    確認債權不存在
【裁判全文】
臺灣高等法院臺南分院民事判決  九十年度上字第五三號    Ｋ
      上  訴  人  乙  ○  ○
                  丙  ○  ○
      法定代理人  甲  ○  ○
右當事人間確認債權關係不存在事件，上訴人對於中華民國九十年一月三十日台灣台
南地方法院第一審判決（八十九年度訴字第二二七五號）提起上訴，本院判決如左：
    主    文
上訴駁回。
第二審訴訟費用由上訴人負擔。
    事    實
甲、上訴人方面：
一、聲明：(一)、原判決廢棄。(二)、確認上訴人乙○○與被上訴人間於民國八十五年十
    一月間就新台幣（下同）三百七十三萬六千三百八十五元及其利息與違約金之借
    貸債務不存在。(三)、確認上訴人丙○○與被上訴人間就前項借款、利息與違約金
    之保證關係及共同抵押債務關係不存在。(四)、第一、二審訴訟費用由被上訴人負
    擔。
二、陳述：除與原審判決記載相同者予以引用外，補稱：
（一）上訴人乙○○擬將系爭房、地賣與李純欽，因李純欽無法提出買賣價金，乃相
      偕到被上訴人處，協商將該房、地之抵押貸款由李純欽承擔，經被上訴人之承
      辦人涂明展同意債務承擔後，涂明展乃介紹乙○○與李純欽前往博愛代書事務
      所辦理買賣契約書之訂定及所有權移轉登記等手續。其證據：
    (一)卷附乙○○與涂明展之談話錄音譯文（該譯文之真正為被上訴人所不爭，見原
      審卷第卅三頁）第一頁：甲（乙○○）：「‧‧‧像這種狀況，當時我們都已
      談好了，說是可以辦理移轉，可以將貸款移轉給李純欽先生，現在為何又不行
      了？‧‧‧說這房子的貸款可以辦理移轉給李純欽先生，現在怎麼又說不行了
      ？」乙（涂明展）：「那問題可能是‧‧‧因現在房地產不景氣，所以估價方
      面就不能照原來的額度，一定要重新評估，超過時間一定要重新評估」等語。
      涂明展對乙○○之上開質問內容不否認，僅稱：「那問題可能是‧‧‧因現在
      房地產不景氣，所以估價方面就不能照原來的額度，一定要重新評估」，可見
      乙○○上開質問之內容為真正，而該質問內容所稱：「當時我們都已談好了」
      ，即表示當時乙○○、李純欽與涂明展三方面都已談好了，其談好之內容則為
      ：「說是可以辦理移轉，可以將貸款移轉給李純欽先生」，而所謂「將貸款移
      轉給李純欽先生」，即由李純欽承擔該貸款債務，至為明顯，談話又稱：「現
      在怎麼又說不行了」，足見當時涂明展向乙○○及李純欽說可以承擔債務，而
      事後反悔，其反悔之原因則如上開涂明展之談話所稱：「因現在房地產不景氣
      」。原判決未細繹該談話內容，遽謂其不能證明涂明展有同意債務承擔之事實
      ，殊嫌率斷。
    (二)上訴人丙○○與博愛代書事務所張代書之卷附電話錄音譯文（其真正為被上訴
      人在原審所不爭，見上述）：Ａ（丙○○）：「當初是不是有講過買賣時，到
      時債權直接轉移給李純欽？」Ｃ（張代書）：「對，對。」Ａ：「那最後怎麼
      變成沒辦法轉呢？」Ｃ：「‧‧‧我所知道的是，明展和他們雙方都已經談好
      了，接下來的動作是我幫他們處理，‧‧‧因為明展他們雙方包括銀行三方都
      已經講好了，我都沒有過問，我就沒有從頭到尾問明展：『你們為什麼會答應
      他們這樣』，我就沒有說，因為我認為銀行跟他們兩方解釋清楚最重要，我就
      沒有再深入去了解，是這樣的。」Ｃ：「我從周代書那裡知道的是，明展那邊
      有產生變化。」Ａ：「反正就是確實當初三信跟乙○○跟李純欽他們三方有講
      好，把債權轉移給買方李純欽就對了。」Ｃ：「對，就是這樣啊，對啊」等語
      。由丙○○上開所稱：「反正就是確實當初三信跟乙○○跟李純欽他們三方有
      講好，把債權轉移給買方李純欽就對了」，及張代書所稱：「對，就是這樣啊
      ，對啊」，足證當初涂明展有同意系爭貸款債務「移轉給買方李純欽」，而「
      債務轉移給李純欽」，即係由李純欽承擔債務。且由上開張代書所稱：「我從
      周代書（亦為博愛代書事務所之成員）那裡知道的是，明展那邊有產生變化」
      ，可見涂明展當初確有同意債務承擔（即債務轉移給李純欽），嗣後卻「產生
      變化」，其「變化」之原因，即上開談話錄音譯文中涂明展所稱之「因現在房
      地產不景氣」。原判決就上開明顯之證據置而不論，乃為該電話錄音譯文不能
      證明涂明展有同意債務承擔之事實，豈非怪事！
    (三)上揭為乙○○與李純欽辦理系爭房、地買賣契約書之訂立及所有權移轉登記等
      手續之博愛代書事務所，乃涂明展所介紹。若涂明展未同意債務承擔，則乙○
      ○與李純欽間之買賣契約無法成立（因乙○○與李純欽當初談買賣之條件即由
      李純欽承擔該貸款債務），涂明展豈有可能介紹乙○○與李純欽到博愛代書事
      務所辦理買賣契約書之訂立及所有權移轉登記手續？
    (四)乙○○與李純欽間之上開買賣，李純欽並未提出任何價款給乙○○（買賣契約
      書載：「簽約時甲方付五十八萬元，乙○○八十七年八月十九日簽收，稅單開
      具時甲方付一百四十七萬元，過戶完成、貸款撥款後甲方付三百八十萬元」等
      語，均非事實，乃被上訴人承辦人涂明展稱為配合被上訴人之作業而作成形式
      上之記載，事實上李純欽並未付過一毛錢給乙○○。若非涂明展同意由李純欽
      承擔系爭貸款債務，乙○○豈有平白將該房地無償買賣移轉登記給李純欽之理
      ？
    (五)因涂明展同意李純欽承擔系爭貸款債務，並經涂明展之介紹到博愛代書事務所
      辦妥買賣契約書之訂立及所有權移轉登記，故買賣後系爭貸款之本息即由李純
      欽向被上訴人繳納共三次，有原審卷附收據三紙可稽。若非被上訴人同意債務
      承擔，被上訴人豈有同意由李純欽繳納該三次貸款本息之理。
    (六)被上訴人於原審稱：「否認原告主張。雖然當時涂明展有債務承擔之建議‧‧
      ‧」（見原審卷第卅四頁）等語，足見當初乙○○、李純欽與涂明展三方確有
      協商債務承擔之事實，則若非涂明展同意債務承擔，則乙○○與李純欽間之買
      賣談判即告終，豈有後續之動作（涂明展介紹買賣雙方到博愛代書事務所辦理
      買賣及過戶手續，由李純欽三次向被上訴人繳納貸款本息）？
    (七)李純欽證稱：「‧‧‧我們當時是協議過戶費用及銀行貸款由我負擔外，其餘
      相關費用我則不用負擔」（見原審卷第四十一頁），並就乙○○所稱：「當初
      我要賣房子時，我是先去找證人涂明展談，涂明展向我提及貸款部分轉給證人
      李純欽應該沒有問題。我們要簽約之前，我與證人李純欽即曾經去三信找涂明
      展談過，涂明展說應該沒有問題，於是我們到代書處簽約‧‧‧」等語，李純
      欽稱：「事實是如此沒錯」（見原審卷第四二─四三頁）。被上訴人對該證言
      並未否認，足見債務承擔確系事實。
    (八)卷附另筆房、地（關廟鄉○○段一二五一─二號及一二四九─二號）之買賣（
      出賣人為乙○○，買受人為林宗坤）貸款，其貸款申請書（申請人為買受人林
      宗坤）經被上訴人之承辦人、經理、總經理批示：「本件借款俟過戶手續及設
      定抵押權完整後始予貸放」等語（見原審卷第六十頁），意即俟該買賣所有權
      移轉登記手續辦畢（即移轉與買受人），並將原抵押債務人（即原所有權人）
      變更為買受人（新所有權人）後，始予貸放，足見其為債務承擔，且經被上訴
      人同意，否則何須辦理抵押債務人之變更。
（二）乙○○偕李純欽與涂明展協商債務承擔時，乙○○亦代理丙○○參予協商，故
      協商之效力及於丙○○，此觀卷附談話錄音及電話錄音譯文而自明。況乙○○
      既為脫離債務關係而協商債務承擔，與其處於同一債務關係之丙○○焉有獨免
      於外之理（丙○○係乙○○之弟，當初丙○○係受其姊乙○○之託而為系爭貸
      款之連帶保證人兼連帶債務人）。
三、證據：援用第一審所提證據。
乙、被上訴人方面：
一、聲明：(一)、上訴駁回。(二)、第二審訴訟費用由上訴人負擔。
二、陳述：除與原判決記載相同者予以引用外，補稱：
  (一)案外人李純欽於八十七年八月十九日與上訴人乙○○簽訂不動產買賣合約書向上
    訴人乙○○買受其所有關廟鄉○○段一二五一號土地及地上門牌關廟鄉○○路二
    七巷卅九號房屋後，於同年九月五日具授信申請書向被上訴人申請借款三百八十
    萬元，惟未獲准貸放等情，有卷附「授信申請書」可證，而李純欽在原審法院亦
    證述：「我與原告（即上訴人乙○○）去過銀行一次，時間是在簽訂系爭買賣合
    約書之後，詳細過程已經不太清楚，本來是要去銀行談把借款人變更為我，三信
    說要由我提出貸款申請，因為要經過信用稽查，當天銀行方面給我的印象是並沒
    有同意貸款給我，之後我有聽說三信那邊沒有通過，我忘記是誰，但好像是涂明
    展有說要幫我轉向他家銀行辦理，但是亦無下文」等語，足證被上訴人合作社對
    於上訴人將上開房屋出賣予李純欽並簽訂買賣合約書之後，並未同意將借款人由
    上訴人乙○○名義變更為李純欽，僅要求李純欽另行申請貸款作為其以借新還舊
    之方式償還上訴人向被上訴人所欠之房屋貸款債務而已，應可認定。又依據上訴
    人乙○○在原審法院自承：「當初我要賣房子時，我是先找證人涂明展談，涂明
    展向我提及貸款部分轉給證人李純欽應該沒有問題，我們要簽約之前，我與證人
    李純欽即曾經去三信找涂明展談過，涂明展說應該沒有問題，於是我們到代書處
    簽約，簽約後我們再去找涂明展，因為證人李純欽所找的保證人徵信沒有通過，
    所以三信不願意貸款給李純欽，之後，三信有提到由我擔任保證人，我亦願意，
    但是之後就不了了之」等語以觀。微論上訴人主張「貸款部分轉給證人李純欽」
    之事實，核與證人涂明展證述：「當初是原告說她要賣房子並且約同李純欽到三
    信辦理，我告訴他們李純欽貸款之事項原則上是沒有問題，但是要經過審核，後
    來因為李純欽是保證人信用不好，而且房子經過估價，價值降低，李純欽申請貸
    金額過高，所以沒有准許」等語，就所謂「貸款部分轉給證人李純欽」之真意，
    究竟係指「由李純欽承擔貸款債務」或指「由李純欽另行申請貸款用以清償原告
    之貸款債務，使李純欽因而承受該貸款債務」，雙方各有不同之陳述，已難認上
    訴人主張為可信。退步言，設令上訴人對其主張之事實係屬債務承擔而言，然上
    訴人既又自認「涂明展說應該沒有問題」云云，而非「同意」等情，足證涂明展
    對於上訴人於簽約前所為債務承擔之要求亦以「應該沒有問題」之不確定語意回
    應，自難認有同意之情形，抑有進者，涂明展僅屬被上訴人合作社基層職員，既
    非被上訴人之代表人，亦無權為同意債務承擔之承諾，從而依上開說明，不論上
    訴人出賣房屋簽約前或簽約後，均不能證明，被上訴人有同意李純欽承擔上訴人
    貸款債務之事實，縱令上訴人與李純欽有債務承擔之約定，既未獲被上訴人之同
    意，依民法第三百零一條規定，對被上訴人均不生效力。
  (二)至於卷附上訴人乙○○與證人涂明展之談話錄音內容（第一頁）上訴人陳述：「
    像這種狀況，當時我們已談好了，說是可以辦理移轉，可以將貸款移轉給李純欽
    ，現在為何又不行了？說這房子是貸款可以辦理移轉給李純欽先生，現在怎麼又
    說不行了？」對此談話，證人涂明展所以答以：「那問題可能是‧‧‧‧因現在
    房地產不景氣，所以估價方面就不能照原來的額度，一定要重新評估，超過時間
    一定要重新評估」云云，乃係對於上訴人所稱：「貸放移轉給李純欽」解讀為「
    談好由李純欽借新還舊，為何現在又不行」之原意，始為上開說明貳之回答，其
    情甚明，從而上訴人在本審對上開相互間之談話內容，任意解釋為：「足見當時
    涂明展向乙○○及李純欽說可以債務承擔而事後反悔」，誠非有據。同理，上訴
    人又引據上訴人丙○○與博受代書事務所張代書之談話內容，就所謂「債務真接
    移轉給李純欽」等語，原可解讀為「借新還舊」之語意，且參之李純欽於簽約後
    另行申請貸款之動作，應認此項解讀方符實情之談話內容，亦一再任意解釋為「
    同意債務承擔」之事實，亦同非可取。
  (三)至於上訴人在本審又主張1.上訴人與李純欽間之買賣，事實上李純欽並未付過一
    毛錢給乙○○，若非涂明展同意由李純欽承擔系爭貸款債務，乙○○豈有平白將
    該房地無償買賣移轉登記給李純欽之理？2.若非被上訴人同意李純欽債務承擔，
    被上訴人豈有同意李純欽繳納該三次貸款本息之理？3.被上訴人在原審稱：「否
    認原告主張，雖然當時涂明展有債務承擔之建議‧‧‧」足見當初乙○○、李純
    欽與涂明展三方確有協商債務承擔之事實，若非涂明展同意債務承擔，則乙○○
    與李純欽之買賣談判即告終，豈有後續之動作？」4.卷附另筆房地（關廟鄉○○
    段一二五一－二號及一二四九－二號）之買賣（出賣人乙○○、買受人為林崇坤
    ），經被上訴人之承辦人經理、總經理批示「本件借款俟過戶手續及設定抵押權
    完整始予貸放」等語，意即俟該買賣所有權移轉登記手續辦畢（移轉予買受人）
    ，並將原抵押債務人（即原所有權人）變更為買受人（新所有權人）後始予貸放
    ，足見其為債務承擔，且經被上訴人空口無憑，否則何需辦理抵押債務人之變更
    」等語。惟查：
    (1)上訴人與李純欽於八十七年八月十九日就買賣房地所簽訂之不動產買賣合約書
      第四條有關除貸款以外價金支付及收受之約定是否真實，與被上訴人及職員涂
      明展有否同意上訴人與李純欽所為債務承擔之約定，均無當然相關，蓋誠如上
      述，由李純欽另行向被上訴人申請借款，以借新還舊之方式，亦可使上訴人達
      到償還其負欠被上訴人貸款之目的，從而上訴人以上述1.點，資為主張涂明展
      有同意由李純欽承擔貸款債務之證據，微論此項主張與上訴人乙○○在原審自
      認：「涂明展說應該無問題」之不確定表示不合，已難採信，且執此作為推認
      涂明展有否同意債務承擔之憑，亦嫌失之推測之不當。
    (2)又被上訴人於11.7.、1.、3.8.開具之利息收據，均填載上訴人乙○○為
      繳款人，已難執此推認被上訴人有同意李純欽承擔債務之據，況李純欽設令有
      代上訴人乙○○繳息之事實，僅能證明李純欽願意承擔債務而已，但既不能證
      明被上訴人對此債務承擔之行為有同意，則依上開說明，對被上訴人不生效力
      ，從而上訴人執上述2.點，資為主張被上訴人有同意李純欽承擔債務之據，亦
      難認有理由。
    (3)次查，被上訴人訴訟代理人陳述：「否認原告主張，雖然當時涂明展有債務承
      擔之建議，但是他也提到這件事仍須按照銀行正當程序辦理，須抵押債務人名
      義變更及更換借用證，才能完成債務承擔手續，但是本件未依此程序處理，相
      關作業程序及決定階層，我們再具狀陳述」等語，乃就涂明展對於上訴人要求
      辦理債務承擔時，應如何辦理手續並應經決定階層決定之說明，上訴人摭拾筆
      錄之片斷，資為說明涂明展確有協商債務承擔，並同意協助承擔之據，已非適
      允。況上訴人或係預期由李純欽另行申請借貸，以借新還舊移轉債務之方式償
      還上訴人負欠被上訴人之房屋貸款債務，因此而與李純欽簽立買賣合約書，其
      來有自，從而上訴人執上述3.點，資為其主張被上訴人有同意李純欽承擔債務
      之據，亦非有理由。
    (4)又上訴人另筆房地出賣予林宗坤而達成林宗坤清償其負欠被上訴人之房屋貸款
      ，即係由林宗坤另行於3.19.向被上訴人申請借款獲准貸放之故，由於林宗坤
      提供之擔保物與上訴人同，遂以變更抵押債務人名義之方式完成抵押借款之手
      續，此等變更抵押務人之原因，與債務承擔勿庸再由買受人另行申請借款以償
      還出賣人之原貸款債務之型態不同，從而上訴人執此實例，資為主張李純欽向
      上訴人申請借款之行為，即係債務承擔之行為，究與民法規定債務承擔之情形
      ，自非可取，從而上訴人執上述4.點，資為證明被上訴人有同意債務承擔之事
      實，亦嫌無憑。
  (四)綜上所陳，上訴人主張其與李純欽間以申請借款之方法清償其原有貸款債務，以
    達移轉債務目的之行為，不唯與民法規定之債務承擔不合，且又不能證明被上訴
    人有同意李純欽承擔其債務之事實，則原判決駁回上訴人之訴，尚無不當。
三、證據：援用第一審所提證據。
    理    由
一、本件上訴人起訴主張：上訴人乙○○於八十五年間邀同上訴人丙○○為連帶保證
    人，並以原係其所有之系爭不動產供擔保，向被上訴人借得三百八十萬元。嗣後
    上訴人乙○○欲將系爭不動產出賣予訴外人李純欽，惟因系爭不動產尚有抵押權
    設定，而李純欽亦無力支付全部買賣價金，上訴人乙○○乃與李純欽前往被上訴
    人公司協商系爭不動產抵押債務之處理，並約定由買受人即李純欽承擔出賣人就
    系爭不動產對被上訴人應負之全部貸款債務，上開協議亦經被上訴人公司辦理貸
    款業務之員工涂明展同意，上訴人乙○○見被上訴人同意由李純欽承擔其就系爭
    不動產之貸款債務，乃於八十七年八月十九日將系爭不動產之所有權移轉登記予
    李純欽，故上訴人乙○○業已脫離系爭不動產之消費借貸關係，保證人即上訴人
    丙○○亦已脫離該消費借貸關係之保證債務，然被上訴人仍向上訴人等催討上開
    消費借貸之債務，上訴人自有提起確認消費借貸債務及連帶保證債務不存在之利
    益，為此求為確認上訴人乙○○與被上訴人間就系爭借款之貸款債務不存在，及
    確認上訴人丙○○與被上訴人間就系爭借款之保證債務不存在之判決。
二、被上訴人則以：系爭不動產之抵押權係設定予被上訴人總行，本件應以被上訴人
    總行為訴訟當事人。又被上訴人否認曾同意由李純欽承擔上訴人乙○○對被上訴
    人所負之消費借貸債務，且由上訴人所提出之談話及電話錄音等譯文，亦不足認
    定被上訴人確有同意債務承擔之意思。況涂明展僅係公司之員工，依被上訴人公
    司之相關作業規定，其亦無權決定是否同意李純欽承擔上訴人乙○○對被上訴人
    公司所負之債務。當初上訴人乙○○與李純欽至被上訴人公司洽談系爭不動產之
    擔保債務時，係協議由李純欽向被上訴人提出借款之申請，經核准後，以該借得
    之金額清償原告乙○○對被上訴人所負之債務，亦即以借新還舊之方式處理，但
    是因為李純欽所提供之保證人債信不佳，及系爭不動產受景氣不佳影響，重新鑑
    價後，無法貸得申請借款之金額，故未核准，所以也就無法清償上訴人乙○○之
    債務。上訴人乙○○以另一筆不動產供擔保向被上訴人借款，嗣後出賣與第三人
    林宗坤時，亦係以借新還舊之方式清償原先之貸款等語，資為抗辯。
三、按分公司為受本公司管轄之分支機構，並無獨立之財產，為謀訴訟上便利，現行
    判例雖從寬認定分公司就其業務範圍內之事項涉訟時，有當事人能力，於民事訴
    訟得為確定私權請求之人或其相對人，惟此乃程序上對分公司認其有形式上之當
    事人能力，尚不能因而謂分公司有實體法上之權利能力（最高法院六十六年台上
    字第三四０七號、六十七年台上字第八六五號判例參照）。又所謂就其業務範圍
    內之事項，應依訴訟標的之法律關係觀察，茍該訴訟標的之法律關係，非以分公
    司為其權利義務之「主體」，尚不得以其係總公司之執行機構，遽指該爭訟之法
    律關係事項，即屬其業務之範圍（最高法院八十六年台上字第一九三一號判決、
    八十八年台上字第一四三一號判決參照）。本件上訴人請求確認兩造間消費借貸
    關係是否存在之原因事實，固有被上訴人提出之借據、授信約定書各一份為證，
    惟該借據、授信約定書其貸與人名義均載為被上訴人之總社台南市第三信用合作
    社，而以上訴人乙○○為借款人，上訴人丙○○為連帶保證人。是系爭借據、授
    信約定書既皆以台南市第三信用合作社為貸與人，且抵押權設定亦以台南市第三
    信用合作社為權利人，按諸「抵押權不得由債權分離而為讓與或其他債權之擔保
    」的抵押權從屬性，迨可認定本件消費借貸契約之當事人應為台南市第三信用合
    作社，是本件訴訟標的之法律關係，既係以被上訴人之總社台南市第三信用合作
    社與上訴人為其權利義務之主體。縱系爭借款實際由被上訴人撥付，然僅可認其
    屬前開總社之執行機構，被上訴人既非該借貸等契約之主體，則揆諸首揭說明，
    仍難謂係屬其業務範圍內之事項。
四、次按確認法律關係成立或不成立之訴，非原告有即受確認判決之法律上利益者，
    不得提起之，民事訴訟法第二百四十七條定有明文。所謂即受確認判決之法律上
    利益，須因法律關係之存否不明確，致原告在私法上之地位有受侵害之危險，而
    此項危險得以對於被告之確認判決除去者，始為存在。本件消費借貸主體之貸與
    人係台南市第三信用合作社，上訴人應對台南市第三信用合作社起訴，其危險始
    得除去。而本件被上訴人僅係台南市第三信用合作社之執行機構，並非自任為契
    約之主體，訟爭之法律關係事項，亦不能認屬其業務範圍，對被上訴人起訴、裁
    判，效力不及於台南市第三信用合作社，上訴人之危險即無法以本訴訟除去，其
    對被上訴人提起本件消極確認之訴，請求確認其與台南市第三信用合作社中華分
    社間消費借貸關係不存在顯然欠缺即受確認判決之法律上利益。
五、上訴人對被上訴人提起本訴，即未能有即受確認判決之法律上利益，是其訴為無
    理由，應予駁回。原審為上訴人敗訴之判決，雖非以此為理由，惟結果並無不同
    ，仍應予維持。上訴意旨仍執上詞，指摘原判決不當，求予廢棄改判，為無理由
    ，應予駁回。
六、據上論結，本件上訴為無理由，依民事訴訟法第四百四十九條第二項、第一項、
    第七十八條、第八十五條第一項前段，判決如主文。
中      華      民      國      九十      年      七      月    二十四  日
                                      臺灣高等法院臺南分院民事第二庭
~B1審判長法官  吳    志    誠
~B2      法官  葉    居    正
~B3      法官  李    素    靖
右為正本係照原本作成。
如對本判決上訴，須於判決送達後二十日內向本院提出上訴狀；未表明上訴理由者，
應於上訴後二十日內向本院提出理由書。
中      華      民      國      九十      年      七      月    二十六  日
~B法院書記官  林    鈴    香


司法院資訊處製作；財團法人民間司法改革基金會備份。
